ACORDAO-COMPLETO-2535494

ACÓRDÃO 2869/2022 ATA 18/2022 - SEGUNDA CÂMARA

VISTOS, relatados e discutidos estes autos de tomada de contas especial instaurada pelo Fundo Nacional de Saúde em desfavor de Raimundo Nogueira Monteiro dos Santos, ex-prefeito do município de Gurupá/PA, em razão da não comprovação da regular aplicação dos recursos repassados pela União, por intermédio do Convênio 2473/2003, firmado entre o Ministério da Saúde e aquela municipalidade e que tinha por objeto a construção de sete postos de saúde naquele ente municipal.
ACORDAM os Ministros do Tribunal de Contas da União, reunidos em Sessão da Segunda Câmara, ante as razões expostas pelo Relator, em:
9.1. considerar revel, para todos os efeitos, Raimundo Nogueira Monteiro dos Santos, dando-se prosseguimento ao processo, com fulcro no art. 12, § 3º, da Lei 8.443/1992;
9.2. julgar irregulares, nos termos dos arts. 1º, inciso I, 16, inciso III, alíneas "b" e "c", da Lei 8.443/1992, c/c os arts. 19 e 23, inciso III, da mesma Lei, as contas do responsável Raimundo Nogueira Monteiro dos Santos, condenando-o ao pagamento das importâncias a seguir especificadas, atualizadas monetariamente e acrescidas dos juros de mora, calculados a partir das datas discriminadas até a data da efetiva quitação do débito, fixando-lhe o prazo de quinze dias, para que comprove, perante o Tribunal, o recolhimento das referidas quantias aos cofres do Fundo Nacional de Saúde - MS, nos termos do art. 23, inciso III, alínea "a", da citada lei, c/c o art. 214, inciso III, alínea "a", do Regimento Interno do TCU.
	Data de ocorrência
	Valor histórico (R$) 

	3/6/2004
	99.750,00

	23/9/2004
	99.750,00

	25/8/2005
	99.750,00

9.3. aplicar a Raimundo Nogueira Monteiro dos Santos a multa prevista no art. 57 da Lei 8.443/1992 c/c o art. 267 do Regimento Interno, no valor de R$ 30.000,00 (trinta mil reais) , fixando-lhe o prazo de quinze dias, a contar da notificação, para que comprove, perante o Tribunal (art. 214, III, alínea "a", do Regimento Interno do TCU) , o recolhimento da dívida aos cofres do Tesouro Nacional, atualizada monetariamente desde a data deste acórdão até a do efetivo recolhimento, se paga após o vencimento, na forma da legislação em vigor;
9.4. autorizar, desde logo, a cobrança judicial da dívida, caso não atendida a notificação, na forma do disposto no art. 28, inciso II, da Lei 8.443/1992;
9.5. autorizar também, desde logo, se requerido, com fundamento no art. 26, da Lei 8.443/1992, c/c o art. 217, §§ 1º e 2º, do Regimento Interno do TCU, o parcelamento das dívidas em até 36 parcelas, incidindo, sobre cada parcela, corrigida monetariamente, os correspondentes acréscimos legais, fixando-lhe o prazo de quinze dias, a contar do recebimento da notificação, para comprovar, perante o Tribunal, o recolhimento da primeira parcela, e de trinta dias, a contar da parcela anterior, para comprovar o recolhimento das demais parcelas, devendo incidir, sobre cada valor mensal, atualizado monetariamente, os juros de mora devidos, na forma prevista na legislação em vigor, alertando o responsável de que a falta de comprovação do recolhimento de qualquer parcela importará o vencimento antecipado do saldo devedor, nos termos do § 2º do art. 217 do Regimento Interno deste Tribunal;
9.6. alertar ao responsável de que a falta de comprovação do recolhimento de qualquer parcela importará o vencimento antecipado do saldo devedor, nos termos do § 2º do art. 217 do Regimento Interno deste Tribunal; 
9.7. enviar cópia deste Acórdão, bem como do relatório e do voto que o fundamentam, à Procuradoria da República no Estado do Pará, nos termos do § 3º do art. 16 da Lei 8.443/1992 c/c o § 7º do art. 209 do Regimento Interno do TCU, para adoção das medidas cabíveis;
9.8. enviar cópia deste Acórdão ao Fundo Nacional de Saúde - MS e à Prefeitura Municipal de Gurupá/PA para ciência;
9.9. informar à Procuradoria da República no Estado do Pará, ao Fundo Nacional de Saúde/MS e ao responsável que a presente deliberação, acompanhada do Relatório e do Voto que a fundamentam, está disponível para consulta no endereço www.tcu.gov.br/acordaos, além de esclarecer que, caso requerido, o TCU poderá fornecer sem custos as correspondentes cópias, de forma impressa; e
9.10. informar à Procuradoria da República no Estado de Pará que, nos termos do parágrafo único do art. 62 da Resolução TCU nº 259/2014, os procuradores e membros do Ministério Público credenciados nesta Corte podem acessar os presentes autos de forma eletrônica e automática, ressalvados apenas os casos de eventuais peças classificadas como sigilosas, as quais requerem solicitação formal.

Tomada de contas especial instaurada pelo Fundo Nacional de Saúde em desfavor de Raimundo Nogueira Monteiro dos Santos, ex-prefeito do município de Gurupá/PA (gestões 1º/1/2001 a 31/12/2004 e 1º/1/2013 a 31/12/2016),  em razão da não comprovação da regular aplicação dos recursos repassados pela União, por intermédio do Convênio 2473/2003, firmado entre o Ministério da Saúde e aquela municipalidade e que tinha por objeto a construção de sete postos de saúde naquele ente municipal.

Segunda Câmara

Município de Gurupá/PA.

3. Interessado/Responsável:
3.1. Interessado: Fundo Nacional de Saúde (FNS).
3.2. Responsável: Raimundo Nogueira Monteiro dos Santos (CPF XXX.399.342-XX).

13.1. Ministros presentes: Bruno Dantas (Presidente), Augusto Nardes (Relator) e Antonio Anastasia.
13.2. Ministro-Substituto convocado: Marcos Bemquerer Costa.
13.3. Ministro-Substituto presente: André Luís de Carvalho.

AUGUSTO NARDES

Transcrevo a seguir, com os ajustes de forma pertinentes, instrução elaborada no âmbito da Secretaria de Controle Externo de Tomada de Contas Especiais (peça 99) , cujo encaminhamento teve a anuência de seu corpo diretivo (peças 100 e 101) .
"INTRODUÇÃO
Cuidam os autos de tomada de contas especial (TCE) instaurada pelo Fundo Nacional de Saúde - Ministério da Saúde (FNS/MS) , em desfavor de Raimundo Nogueira Monteiro dos Santos (CPF XXX.399.342-XX) , em razão da não comprovação da regular aplicação dos recursos repassados pela União, por intermédio do Convênio 2473/2003, registro Siafi 497575 (peça 26) , firmado entre o Ministério da Saúde e o município de Gurupá/PA, e que tinha, por objeto, a construção de unidades de saúde no município.
HISTÓRICO
Em 26/2/2019, com fundamento na IN/TCU 71/2012, alterada pela IN/TCU 76/2016 e pela DN/TCU 155/2016, o dirigente do FNS/MS autorizou a instauração da TCE (peça 2) . O processo foi registrado no sistema e-TCE com o número 445/2019.
O Convênio 2473/2003, registro Siafi 497575, foi firmado no valor de R$ 419.684,32, sendo R$ 399.000,00 à conta do concedente, e R$ 20.684,32 referente à contrapartida do convenente. Teve vigência de 31/12/2003 a 15/1/2015, com prazo para apresentação da prestação de contas até 16/3/2015. Os repasses efetivos da União totalizaram R$ 399.000,00 (peça 19) .
A prestação de contas e complementações enviadas foram analisadas por meio dos documentos constantes nas peças 5 e 17.
5. 	De acordo com os elementos contidos nos autos:
	a) o Convênio de 2473/2008 se refere à construção de sete estabelecimentos assistenciais de saúde no município de Gurupá/PA, nas localidades de Rio Taiassui, Rio Moju, Rio Mararu, Rio Marichuaua, Rio Marioni, Rio Paracui e Rio Mambuassu (peça 3, p. 2) ;
	b) em 13/5/2015, por meio do Ofício 068/2015/GAB/PMG, alegando dificuldades operacional e logística para a execução das obras, o gestor municipal solicitou nova prorrogação de vigência do convênio. O pedido foi indeferido pelo Despacho 944 MS/SE/FNS/CGAC/DIREF, de 14/5/2015, sob o argumento de "morosidade na execução do objeto", e informado, ao município, pelo Ofício 1.535 MS/SE/FNS, de 14/5/2015 (peça 3, p. 2) ;
	c) em 17/3/2015, vencido o prazo para apresentação de prestação de contas do convênio, a DICON/SECAP/PA solicitou, ao ente municipal, a prestação de contas referente à 4ª parcela ou a devolução, ao FNS/MS, dos recursos recebidos corrigidos (peça 3, p. 2) ;
	d) em 1º/7/2015, o ofício 038 MS/SE/FNS/DICON/SECAP/PA novamente notificou a entidade municipal (peça 3, p. 2) ;
	e) em 22/12/2015, por intermédio do Ofício 286/2015/PMG-GAB, a entidade convenente informou a quitação de recolhimento da 4ª parcela, comprovada por consulta ao Sistema de Gestão do Recolhimento da União (SISGRU) - peça 3, p. 2;
	f) em 12/5/2016, por intermédio do Ofício 117/2016/PMG, o município convenente apresentou parcialmente a documentação solicitada referente a prestação de contas da 4ª parcela (peça 3, p. 2) ;
	g) em 16/09/2016, o Despacho 265 - DICON/MS/PA, considerando que não dispunha de engenheiro civil em seu quadro funcional, encaminhou o processo referente à prestação de contas do Convênio 2473/2003 para a COAC/COACOM/FNS/MS, para análise e pronunciamento quanto à execução física, ficando a análise final sobrestada no aguardo da decisão daquela coordenação (peça 3, p. 3) ;
	h) em 9/1/2017, a Nota Técnica 000.004/2017/COAC/COACOM/FNS/MS (peça 17) apresentou análise documental e pronunciamento restrito à execução física, contendo a seguinte conclusão (peça 3, p. 3) :	
Subitem 21. A Convenente deverá apresentar de todas as sete edificações previstas no Convênio: ART do fiscal da obra, relatório fotográfico atualizado, Alvará de funcionamento VISA, Atestado de Recebimento Definitivo das obras e todos os Boletins de Medição com respectivas Notas Fiscais, que comprovem a execução da obra, no prazo de 15 (quinze) dias a contar do recebimento desta Nota Técnica;
Subitem 22. No caso de ainda haver inexistência de infraestrutura de água e energia para funcionamento das edificações e as obras permanecerem inacabadas, reitera-se a devolução dos valores anteriormente aprovados, conforme já recomendado no Relatório de Verificação "in Loco" n.º 95-7/2010 e no Parecer GESCON N. 578/2016.
	i) em 17/1/2017, por intermédio do Ofício 0002/2017/DICON/NEMS-PA, a entidade municipal foi solicitada a atender o envio da documentação anteriormente solicitada e não enviada, assim como a NT 000.004/2017/COAC/ICOACOM/FNS/MS, de 09/01/2017 (peça 3, p. 3) ;
	j) em 21/3/2017, o Parecer Gescon 77, considerando que, até aquela data, o município convenente não apresentou as justificativas das situações descritas, concluiu pela aplicação das seguintes situações [sic] (peça 3, p. 3) :
1) Aplicação do item, 22 da Nota Técnica 000.004/2017/COAC/ICOACOM/FNS/MS, de 09/01/2017, desaprovando as 3 (três) parcelas anteriormente aprovadas no valor total repassado de R$ 299.250,00 (...) que deverão ser devolvidos à conta única do Tesouro Nacional, por meio de GRU, devidamente corrigidos pela Selic (...) a partir da data de crédito na conta do convênio (09/06/2004 - 28/09/2004 - 30/08/2005) , conforme art. 9º da IN/TCU n.º 71/2012;
2) APROVAR o valor de R$ 99.750,00 (...) referente à 4ª parcela não utilizada e devolvida aos cofres da União 10/11/2015; (...) 
4) Fica condicionada a aprovação da prestação de contas do convênio 2473/2003, mediante o atendimento do subitem 21 e a implantação de infraestrutura de água e energia elétrica nas unidades de saúde construídas com o recurso do Convênio 2473/2003, conforme consta na Nota Técnica N.º 000.004/2017/COAC/COACOM/FNS/MS, de 09/01/2017;
	k) 	por fim, o Parecer Gescon 77, opinou pela Não Aprovação da prestação de contas, uma vez que ficara comprovado o não cumprimento do estabelecido no Termo do Convênio, devendo, portanto, ser instaurado processo de TCE, sem prejuízo de outras sanções pertinentes (peça 3, p. 4) ; e
	l) em 24/9/2018, o Parecer Gescon 153, que reanalisou a prestação de contas do convênio mencionado, em face das justificativas e/ou documentação encaminhada pelo gestor municipal (ausentes dos autos) , em cumprimento ao Parecer Técnico 77, de 21/3/2017, endossou as conclusões contidas no retromencionado parecer e, em atendimento ao  Despacho FNS/CGEOFC/FNS/CCONT, de 30/4/2018 (ausente dos autos) , concluiu que o quantitativo físico executado, que não constou do Parecer Gescon 77, correspondia a 72% do previsto (peça 5, p. 4) .
6.	O fundamento para a instauração da TCE, conforme consignado na matriz de responsabilização elaborada pelo tomador de contas (peça 78) , foi a constatação da seguinte irregularidade:
Não execução total do objeto pactuado. Não atingimento dos objetivos pactuados.
7. 	O responsável arrolado na fase interna foi devidamente comunicado e, diante da ausência de justificativas suficientes para elidir a irregularidade e da não devolução dos recursos, instaurou-se a tomada de contas especial.
8. 	No relatório (peça 79) , o tomador de contas concluiu que o prejuízo importaria no valor original de R$ 299.250,00, imputando-se a responsabilidade a Raimundo Nogueira Monteiro dos Santos, Prefeito, no período de 1º/1/2001 a 1º/1/2004, de 1º/1/2005 a 31/12/2008 e de 1º/1/2013 a 31/12/2016, na condição de ordenador de despesas.
9.		Em 17/4/2020, a Controladoria-Geral da União emitiu o Relatório de Auditoria 445/2019 (peça 81) , em concordância com o relatório do tomador de contas. O certificado de auditoria e o parecer do dirigente do órgão de controle interno concluíram pela irregularidade das presentes contas (peças 82 e 83) .
10.	Em 18/5/2020, o ministro responsável pela área atestou haver tomado conhecimento das conclusões contidas no relatório e certificado de auditoria, bem como do parecer conclusivo do dirigente do órgão de controle interno, manifestando-se pela irregularidade das contas, e determinou o encaminhamento do processo ao Tribunal de Contas da União (peça 84) .
11.	Na instrução inicial (peça 88) , analisando-se os documentos nos autos, concluiu-se pela necessidade de realização de citação para a seguinte irregularidade:
11.1. 	Irregularidade: ausência de funcionalidade do objeto do convênio descrito como "CONSTRUÇÃO DE UNIDADES DE SAÚDE - GURUPÁ - PA" sem aproveitamento útil da parcela executada, por motivo de inexecução parcial.
11.1.1.	Evidências da irregularidade: documentos técnicos presentes nas peças 3, 4, 5, 6, 7, 8, 9, 10, 11, 12, 13, 14, 17 e 25.
11.1.2.	Normas infringidas: IN 01/STN/1997, art. 38, inciso II, alínea "a"; IN 01/STN/1997, art. 27, inciso III.
11.1.3.	Débitos relacionados ao responsável Raimundo Nogueira Monteiro dos Santos (CPF XXX.399.342-XX) :
	Data de ocorrência
	Valor histórico (R$) 

	3/6/2004
	99.750,00

	23/9/2004
	99.750,00

	25/8/2005
	99.750,00

11.1.4.		Cofre credor: Fundo Nacional de Saúde - MS.
11.1.5. 	Responsável: Raimundo Nogueira Monteiro dos Santos (CPF XXX.399.342-XX) .
11.1.5.1.	Conduta: deixar de tomar as providências necessárias à conclusão de obra ou dos serviços pactuados, objeto do instrumento em questão, restando imprestável a parcela executada, seja por ter ficado a obra inacabada, seja porque os serviços executados não foram suficientes para obter o atingimento dos objetivos acordados.
11.1.5.2.	Nexo de causalidade: a ausência das providências necessárias à conclusão de obra ou dos serviços pactuados, objeto do instrumento em questão, resultou na impossibilidade de aproveitamento da parcela executada e, consequentemente, em prejuízo ao erário correspondente ao valor integral repassado.
11.1.5.3.	Culpabilidade: não há excludentes de ilicitude, de culpabilidade e de punibilidade; é razoável supor que o responsável tinha consciência da ilicitude de sua conduta; era exigível conduta diversa da praticada, qual seja, tomar todas as providências necessárias à conclusçao da execução do objeto do instrumento.
11.1.6.	Encaminhamento: citação.
12.	Em cumprimento ao pronunciamento da unidade (peça 90) , foi efetuada a citação do responsável, nos moldes adiante:
 Raimundo Nogueira Monteiro dos Santos - promovida a citação do responsável, conforme delineado adiante:
	Comunicação: Ofício 47500/2021-TCU/Seproc (peça 94) 
Data da Expedição: 20/9/2021
Data da Ciência: 7/10/2021 (peça 96) 
Nome Recebedor: Raimundo Nogueira M. dos Santos (o próprio responsável) 
Observação: Ofício enviado para o endereço do responsável, conforme pesquisa na base de dados no sistema da Receita Federal, custodiada pelo TCU (peça 91) 
Fim do prazo para a defesa: 22/10/2021

	Comunicação: Ofício 52633/2021-TCU/Seproc (peça 93) 
Data da Expedição: 20/9/2021
Data da Ciência: 7/10/2021 (peça 95) 
Nome Recebedor: Raimundo Nogueira M. dos Santos (o próprio responsável) 
Observação: Ofício enviado para o endereço do responsável, conforme pesquisa na base de dados no sistema do TSE, custodiada pelo TCU (peça 92) 
Fim do prazo para a defesa: 22/10/2021

13.	Conforme Despacho de Conclusão das Comunicações Processuais (peça 97) , as providências inerentes às comunicações processuais foram concluídas.
14.	Transcorrido o prazo regimental, o responsável Raimundo Nogueira Monteiro dos Santos permaneceu silente, devendo ser considerado revel, nos termos do art. 12, § 3º, da Lei 8.443/1992.
ANÁLISE DOS PRESSUPOSTOS DE PROCEDIBILIDADE DA IN/TCU 71/2012
Avaliação de Viabilidade do Exercício do Contraditório e Ampla Defesa
15.	Verifica-se que não houve o transcurso de mais de dez anos desde o fato gerador sem que tenha havido a notificação do responsável pela autoridade administrativa federal competente (art. 6º, inciso II, c/c art. 19, da IN/TCU 71/2012, modificada pela IN/TCU 76/2016) , uma vez que o fato gerador da irregularidade sancionada ocorreu em 25/8/2005, e o responsável foi notificado sobre a irregularidade pela autoridade administrativa competente conforme abaixo:
15.1. 	Raimundo Nogueira Monteiro dos Santos, por meio do ofício acostado à peça 59, recebido em 23/5/2017, conforme AR (peça 37) .
Valor de Constituição da TCE
16. 	Verifica-se, ainda, que o valor atualizado do débito apurado (sem juros) , em 1º/1/2017, era de R$ 603.305,85, portanto, superior ao limite mínimo de R$ 100.000,00, na forma estabelecida conforme os arts. 6º, inciso I, e 19, da IN/TCU 71/2012, modificada pela IN/TCU 76/2016.
Outros Processos/Débitos nos Sistemas do TCU com os Mesmos Responsáveis
17.	Informa-se que foram encontrados processos no Tribunal com o mesmo responsável:
	Responsável
	Processos

	Raimundo Nogueira Monteiro dos Santos
	Processo 012.375/2009-4 [TCE, encerrado, "impugnação de parcela da prestação de contas do convênio nº  093/PCN/2005, celebrado com o Ministério da Defesa e a PM de Gurupá - PA."]
Processo 011.464/2016-0 [TCE, aberto, "Termo de Compromisso n° 044/2010 (Siafi: 666523) . Objeto: Melhorias Sanitárias Domiciliares"]
Processo 000.378/2016-0 [TCE, encerrado, "Convênio n° 1276/2003 (Siafi: 489279) . Objeto: Execução do Sistema de Abastecimento de Água no município"]
Processo 018.508/2018-9 [TCE, encerrado, "Tomada de Contas Especial instaurada pelo Fundo Nacional de Desenvolvimento da Educação/Ministério da Educação, em razão da omissão no dever de prestar contas dos recursos repassados ao Município de Gurupá/PA, à conta do Programa Transferência a Estados e Municípios  PBABRALF/2005 e Programa Nacional de Alimentação Escolar - PNAE/2015"]
Processo 000.648/2019-1 [TCE, encerrado, "TCE instaurada pelo Fundo Nacional de Desenvolvimento da Educação em razão de omissão no dever de prestar contas, para atendimento ao Programa Nacional de Alimentação Escolar (PNAE) , exercício 2016, função Educação (nº da TCE no sistema: 474/2018) "]
Processo 000.650/2019-6 [TCE, aberto, "TCE instaurada pelo Fundo Nacional de Desenvolvimento da Educação em razão de omissão no dever de prestar contas, para atendimento ao Programa Nacional de Apoio ao Transporte Escolar (Pnate) , exercício 2016, função Educação (nº da TCE no sistema: 476/2018) "]
Processo 027.412/2019-9 [TCE, aberto, "TCE instaurada pelo Fundo Nacional de Desenvolvimento da Educação em razão de omissão no dever de prestar contas, Termo de compromisso 197/2011, firmado com o Fundo Nacional de Desenvolvimento da Educação, função Educação, que teve como objeto Veículo Padronizado para o transporte escolar (nº da TCE no sistema: 1932/2018) "]
Processo 005.897/2019-0 [TCE, encerrado, "Tomada de Contas Especial instaurado pelo Fundo Nacional de Desenvolvimento da Educação / FNDE, em razão da falta de devolução de saldo de recursos federais, no prazo devido, relativo ao Convênio n° 655760/2008, celebrado com a Prefeitura Municipal de Gurupá/PA"]
Processo 000.647/2022-5 [TCE, aberto, "TCE instaurada pelo Fundo Nacional de Desenvolvimento da Educação em razão de omissão no dever de prestar contas, Convênio 703565/2010, firmado com o Fundo Nacional de Desenvolvimento da Educação, Siafi/Siconv 664965, função Educação, que teve como objeto deste convenio e construção de escola (s) , no âmbito do Programa Nacional de Reestruturação e Aparelhagem da Rede Escolar Pública de Educação Infantil - PROINFÂNCIA (nº da TCE no sistema: 3383/2020) "]
Processo 039.267/2020-2 [TCE, aberto, "TCE instaurada pelo Fundo Nacional de Desenvolvimento da Educação em razão de omissão no dever de prestar contas, para atendimento ao Projovem Campo, exercício 2014, função Educação (nº da TCE no sistema: 1616/2020) "]
Processo 042.889/2021-9 [TCE, aberto, "TCE instaurada pelo Fundo Nacional de Desenvolvimento da Educação em razão de omissão no dever de prestar contas, Termo de compromisso 23601/2014, firmado com o Fundo Nacional de Desenvolvimento da Educação, função Educação, que teve como objeto Construção de 01 (uma) Unidade Escola 12 Salas, Projeto FNDE, localizada à Rua Travessa Padre Júlio, S/N°, Bairro Centro. (nº da TCE no sistema: 1970/2021) "]

18.	Informa-se que foi encontrado débito imputável ao responsável no banco de débitos existente no sistema e-TCE:
	Responsável
	Débito inferior

	Raimundo Nogueira Monteiro dos Santos
	238/2020 (R$ 2.000,00) - Dano inferior ao limite de instauração da TCE cadastrado

EXAME TÉCNICO
Da validade das notificações:
19.	Preliminarmente, cumpre tecer breves considerações sobre a forma como são realizadas as comunicações processuais no TCU. A esse respeito, destacam-se o art. 179, do Regimento Interno do TCU (Resolução 155, de 4/12/2002) e o art. 4º, inciso III, § 1º, da Resolução TCU 170, de 30 de junho de 2004, in verbis:
Art. 179. A citação, a audiência ou a notificação, bem como a comunicação de diligência, farseão:
I - mediante ciência da parte, efetivada por servidor designado, por meio eletrônico, fac-símile, telegrama ou qualquer outra forma, desde que fique confirmada inequivocamente a entrega da comunicação ao destinatário;
II - mediante carta registrada, com aviso de recebimento que comprove a entrega no endereço do destinatário;
III - por edital publicado no Diário Oficial da União, quando o seu destinatário não for localizado;
 (...) 
Art. 3º As comunicações serão dirigidas ao responsável, ou ao interessado, ou ao dirigente de órgão ou entidade, ou ao representante legal ou ao procurador constituído nos autos, com poderes expressos no mandato para esse fim, por meio de:
I - correio eletrônico, fac-símile ou telegrama;
II - servidor designado;
III - carta registrada, com aviso de recebimento;
IV - edital publicado no Diário Oficial da União, quando o seu destinatário não for localizado, nas hipóteses em que seja necessário o exercício de defesa.
Art. 4º. Consideram-se entregues as comunicações:
I - efetivadas conforme disposto nos incisos I e II do artigo anterior, mediante confirmação da ciência do destinatário;
II - realizadas na forma prevista no inciso III do artigo anterior, com o retorno do aviso de recebimento, entregue comprovadamente no endereço do destinatário;
III - na data de publicação do edital no Diário Oficial da União, quando realizadas na forma prevista no inciso IV do artigo anterior.
§ 1º O endereço do destinatário deverá ser previamente confirmado mediante consulta aos sistemas disponíveis ao Tribunal ou a outros meios de informação, a qual deverá ser juntada ao respectivo processo.
 (...) 
20.	Bem se vê, portanto, que a validade da citação via postal não depende de que o aviso de recebimento seja assinado pelo próprio destinatário da comunicação, o que dispensa, no caso em tela, a entrega do AR em "mãos próprias". A exigência da norma é no sentido de o Tribunal verificar se a correspondência foi entregue no endereço correto, residindo aqui a necessidade de certeza inequívoca.
21.	Não é outra a orientação da jurisprudência do TCU, conforme se verifica dos julgados a seguir transcritos:
São válidas as comunicações processuais entregues, mediante carta registrada, no endereço correto do responsável, não havendo necessidade de que o recebimento seja feito por ele próprio (Acórdão 3648/2013-TCU-Segunda Câmara, Relator Min. José Jorge) ;
É prescindível a entrega pessoal das comunicações pelo TCU, razão pela qual não há necessidade de que o aviso de recebimento seja assinado pelo próprio destinatário. Entregandose a correspondência no endereço correto do destinatário, presume-se o recebimento da citação (Acórdão 1019/2008-TCU-Plenário, Relator Min. Benjamin Zymler) ;
As comunicações do TCU, inclusive as citações, deverão ser realizadas mediante Aviso de Recebimento - AR, via Empresa Brasileira de Correios e Telégrafos, bastando para sua validade que se demonstre que a correspondência foi entregue no endereço correto (Acórdão 1526/2007-TCU-Plenário, Relator Min. Aroldo Cedraz) .
22. 	A validade do critério de comunicação processual do TCU foi referendada pelo Supremo Tribunal Federal, nos termos do julgamento do MS-AgR 25.816/DF, por meio do qual se afirmou a desnecessidade da ciência pessoal do interessado, entendendo-se suficiente a comprovação da entrega do "AR" no endereço do destinatário:
Ementa: agravo regimental. Mandado de segurança. Desnecessidade de intimação pessoal das decisões do tribunal de contas da união. art. 179 do regimento interno do TCU. Intimação do ato impugnado por carta registrada, iniciado o prazo do art. 18 da lei nº 1.533/51 da data constante do aviso de recebimento. Decadência reconhecida. Agravo improvido.
O envio de carta registrada com aviso de recebimento está expressamente enumerado entre os meios de comunicação de que dispõe o Tribunal de Contas da União para proceder às suas intimações.
O inciso II do art. 179 do Regimento Interno do TCU é claro ao exigir apenas a comprovação da entrega no endereço do destinatário, bastando o aviso de recebimento simples.
Da revelia do responsável Raimundo Nogueira Monteiro dos Santos
23. 	No caso vertente, a citação do responsável Raimundo Nogueira Monteiro dos Santos se deu em endereços provenientes de pesquisas de endereços realizadas pelo TCU (peças 91 e 92) . A entrega dos ofícios citatórios nesses endereços ficou comprovada, conforme detalhamento a seguir:
23.1. 	Raimundo Nogueira Monteiro dos Santos: Ofício 47500/2021 - Seproc (peça 94) , origem no sistema da Receita Federal, e Ofício 52633/2021 - Seproc (peça 93) , origem no sistema do TSE.
24. 	Nos processos do TCU, a revelia não leva à presunção de que seriam verdadeiras todas as imputações levantadas contra os responsáveis, diferentemente do que ocorre no processo civil, em que a revelia do réu opera a presunção da verdade dos fatos narrados pelo autor (Acórdão 1009/2018-TCU-Plenário, Relator Ministro Bruno Dantas; 2.369/2013-TCU-Plenário, Relator Ministro Benjamin Zymler e 2.449/2013-TCU-Plenário, Relator Ministro Benjamin Zymler) . Dessa forma, a avaliação da responsabilidade do agente não pode prescindir da prova existente no processo ou para ele carreada.
25. 	Ao não apresentar sua defesa, o responsável deixou de produzir prova da regular aplicação dos recursos sob sua responsabilidade, em afronta às normas que impõem, aos gestores públicos, a obrigação legal de, sempre que demandados pelos órgãos de controle, apresentar os documentos que demonstrem a correta utilização das verbas públicas, a exemplo do contido no art. 93, do Decreto-Lei 200/1967: "Quem quer que utilize dinheiros públicos terá de justificar seu bom e regular emprego na conformidade das leis, regulamentos e normas emanadas das autoridades administrativas competentes."
26. 	Mesmo as alegações de defesa não sendo apresentadas, considerando o princípio da verdade real que rege esta Corte, procurou-se buscar, em manifestações do responsável na fase interna desta TCE, se havia algum argumento que pudesse ser aproveitado a seu favor.
27.	No entanto, o responsável não se manifestou na fase interna, não havendo, assim, nenhum argumento que possa vir a ser analisado e posteriormente servir para afastar a irregularidade apontada.
28. 	Em se tratando de processo em que a parte interessada não se manifestou acerca da irregularidade imputada, não há elementos para que se possa efetivamente aferir e reconhecer a ocorrência de boa-fé na conduta do responsável, podendo este Tribunal, desde logo, proferir o julgamento de mérito pela irregularidade das contas, conforme os termos dos §§ 2º e 6º do art. 202 do Regimento Interno do TCU (Acórdão 2064/2011-TCU-Primeira Câmara, Relator Ministro Ubiratan Aguiar, 6.182/2011-TCU-1ª Câmara, Relator Ministro Weder de Oliveira, 4.072/2010TCU-1ª Câmara, Relator Ministro Valmir Campelo, 1.189/2009-TCU-1ª Câmara, Relator Ministro Marcos Bemquerer, 731/2008-TCU-Plenário, Relator Ministro Aroldo Cedraz) .
29. 	Dessa forma, o responsável Raimundo Nogueira Monteiro dos Santos deve ser considerado revel, nos termos do art. 12, § 3º, da Lei 8.443/1992, devendo as contas serem julgadas irregulares, condenando-o ao débito apurado.
Prescrição da Pretensão Punitiva
30.	Vale ressaltar que a pretensão punitiva do TCU, conforme Acórdão 1441/2016-TCU-Plenário, Relator Ministro Benjamin Zymler, que uniformizou a jurisprudência acerca dessa questão, subordina-se ao prazo geral de prescrição indicado no art. 205, do Código Civil, que é de dez anos, contado da data de ocorrência da irregularidade sancionada, nos termos do art. 189, do Código Civil, sendo este prazo interrompido pelo ato que ordenar a citação, a audiência ou a oitiva do responsável.
31.	No caso em exame, ocorreu a prescrição, uma vez que a irregularidade sancionada ocorreu em 25/8/2005, e o ato de ordenação da citação ocorreu em 19/8/2021.
CONCLUSÃO
32.	Em face da análise promovida na seção "Exame Técnico", verifica-se que o responsável Raimundo Nogueira Monteiro dos Santos não logrou comprovar a boa e regular aplicação dos recursos e, instado a se manifestar, optou pelo silêncio, configurando a revelia, nos termos do § 3º, do art. 12, da Lei 8.443/1992. Ademais, inexistem nos autos elementos que demonstrem a boa-fé do responsável ou a ocorrência de outras excludentes de culpabilidade.
33. 	Verifica-se também que houve a prescrição da pretensão punitiva, conforme análise já realizada.
34. 	Tendo em vista que não constam dos autos elementos que permitam reconhecer a boa-fé do responsável, sugere-se que as suas contas sejam julgadas irregulares, nos termos do art. 202, § 6º, do Regimento Interno do TCU, com a imputação do débito atualizado monetariamente e acrescido de juros de mora, nos termos do art. 202, § 1º, do Regimento Interno do TCU, descontado o valor eventualmente recolhido.
35. 	Por fim, como não houve elementos que pudessem modificar o entendimento acerca da irregularidade em apuração, mantém-se a matriz de responsabilização presente na peça 87.
PROPOSTA DE ENCAMINHAMENTO
36.	Diante do exposto, submetemos os autos à consideração superior, propondo ao Tribunal:
considerar revel o responsável Raimundo Nogueira Monteiro dos Santos (CPF XXX.399.342-XX) , para todos os efeitos, dando-se prosseguimento ao processo, com fulcro no art. 12, § 3º, da Lei 8.443/1992;
julgar irregulares, nos termos dos arts. 1º, inciso I, 16, inciso III, alíneas "b" e "c", da Lei 8.443/1992, c/c os arts. 19 e 23, inciso III, da mesma Lei, as contas do responsável Raimundo Nogueira Monteiro dos Santos (CPF XXX.399.342-XX) , condenando-o ao pagamento das importâncias a seguir especificadas, atualizadas monetariamente e acrescidas dos juros de mora, calculadas a partir das datas discriminadas até a data da efetiva quitação do débito, fixando-lhe o prazo de quinze dias, para que comprove, perante o Tribunal, o recolhimento das referidas quantias aos cofres do Fundo Nacional de Saúde - MS, nos termos do art. 23, inciso III, alínea "a", da citada lei, c/c o art. 214, inciso III, alínea "a", do Regimento Interno do TCU.
		Débitos relacionados ao responsável Raimundo Nogueira Monteiro dos Santos (CPF XXX.399.342-XX) :
	Data de ocorrência
	Valor histórico (R$) 

	3/6/2004
	99.750,00

	23/9/2004
	99.750,00

	25/8/2005
	99.750,00

Valor atualizado do débito (com juros) , em 1º/2/2022: R$ 1.408.853,96.
autorizar, desde logo, a cobrança judicial das dívidas, caso não atendida a notificação, na forma do disposto no art. 28, inciso II, da Lei 8.443/1992;
autorizar também, desde logo, se requerido, com fundamento no art. 26, da Lei 8.443/1992, c/c o art. 217, §§ 1º e 2º, do Regimento Interno do TCU, o parcelamento das dívidas em até 36 parcelas, incidindo, sobre cada parcela, corrigida monetariamente, os correspondentes acréscimos legais, fixando-lhe o prazo de quinze dias, a contar do recebimento da notificação, para comprovar, perante o Tribunal, o recolhimento da primeira parcela, e de trinta dias, a contar da parcela anterior, para comprovar o recolhimento das demais parcelas, devendo incidir, sobre cada valor mensal, atualizado monetariamente, os juros de mora devidos, na forma prevista na legislação em vigor, alertando o responsável de que a falta de comprovação do recolhimento de qualquer parcela importará o vencimento antecipado do saldo devedor, nos termos do § 2º do art. 217 do Regimento Interno deste Tribunal;
enviar cópia do Acórdão a ser prolatado à Procuradoria da República no Estado do Pará, nos termos do § 3º do art. 16 da Lei 8.443/1992, c/c o § 7º do art. 209 do Regimento Interno do TCU, para adoção das medidas cabíveis;
enviar cópia do Acórdão que vier a ser proferido ao Fundo Nacional de Saúde - MS e ao responsável, para ciência;
informar à Procuradoria da República no Estado do Pará, ao Fundo Nacional de Saúde - MS e ao responsável que a presente deliberação, acompanhada do Relatório e do Voto que a fundamenta, está disponível para a consulta no endereço www.tcu.gov.br/acordaos, além de esclarecer que, caso requerido, o TCU poderá fornecer, sem custos, as correspondentes cópias, de forma impressa; e
informar à Procuradoria da República no Estado do Pará que, nos termos do parágrafo único do art. 62 da Resolução TCU 259/2014, os procuradores e membros do Ministério Público credenciados nesta Corte podem acessar os presentes autos de forma eletrônica e automática, ressalvados apenas os casos de eventuais peças classificadas como sigilosas, as quais requerem solicitação formal."
2.	O Ministério Público junto ao TCU, na pessoa do Procurador Rodrigo Medeiros de Lima, concorda com o posicionamento da unidade técnica, exceto quanto à prescrição da pretensão punitiva, conforme parecer à peça 102, cujo trecho abaixo transcrevo:
	" (...) 6. No caso em apreço, cuja irregularidade foi a inexecução do objeto pactuado, entendemos que o marco inicial para a contagem do prazo prescricional deve ser o fim da vigência do ajuste, o qual ocorreu, de acordo com a unidade técnica, em 15/1/2015 (peça 79, p. 2) . Assim sendo, como o ato que autorizou a citação é de 19/8/2021 (peça 90) , não houve a materialização da prescrição da pretensão punitiva, razão pela qual se propõe, em adição a proposta da SecexTCE, a aplicação da multa prevista no art. 57 da Lei Orgânica do TCU ao Sr. Raimundo Nogueira Monteiro dos Santos."
É o relatório.

não há.

Procurador Rodrigo Medeiros de Lima.

TOMADA DE CONTAS ESPECIAL. RECURSOS DO FNS. CONVÊNIO PARA CONSTRUÇÃO DE SETE POSTOS DE SAÚDE NO MUNICÍPIO DE GURUPÁ/PA. INEXECUÇÃO PARCIAL DO OBJETO CONVENIADO. NÃO COMPROVAÇÃO DA REGULAR APLICAÇÃO DOS RECURSOS REPASSADOS. CITAÇÃO. REVELIA DO RESPONSÁVEL. CONTAS IRREGULARES, DÉBITO E MULTA.

TOMADA DE CONTAS ESPECIAL (TCE)

Secretaria de Controle Externo de Tomada de Contas Especial (SecexTCE).

Trata-se de tomada de contas especial instaurada pelo Fundo Nacional de Saúde em desfavor de Raimundo Nogueira Monteiro dos Santos, ex-prefeito do município de Gurupá/PA (gestões 1º/1/2001 a 31/12/2004 e 1º/1/2013 a 31/12/2016) , em razão da não comprovação da regular aplicação dos recursos repassados pela União, por intermédio do Convênio 2473/2003, firmado entre o Ministério da Saúde e aquela municipalidade e que tinha por objeto a construção de sete postos de saúde naquele ente municipal.
O convênio foi firmado no valor de R$ 419.684,32, sendo R$ 399.000,00 à conta do concedente, e R$ 20.684,32 referente à contrapartida do convenente. Após diversas prorrogações de prazo, o ajuste teve vigência de 31/12/2003 a 15/1/2015, com data limite para prestação de contas até 16/3/2015 (peça 15) .
Os repasses da União totalizaram R$ 399.000,00, em quatro parcelas de R$ 99.750,00 (peça 19) , sendo que a última parcela não foi utilizada e foi devolvida pelo ente municipal ao órgão concedente.
Após visitas "in loco" realizadas pelo Núcleo Estadual do Pará do Ministério da Saúde (peças 10 a 12) , foi identificado que houve execução parcial das obras previstas no termo de convênio. Contudo, de acordo com as fiscalizações do órgão repassador, nenhum dos postos de saúde previstos no ajuste foi colocado em funcionamento.
No âmbito deste Tribunal, o responsável foi regularmente citado pela irregularidade e conduta a seguir especificadas, conforme instrução à peça 88.
"Irregularidade: ausência de funcionalidade do objeto do convênio descrito como "CONSTRUÇÃO DE UNIDADES DE SAÚDE - GURUPA - PA" sem aproveitamento útil da parcela executada, por motivo de inexecução parcial. (...) 
Conduta: deixar de tomar as providências necessárias à conclusão de obra ou dos serviços pactuados objeto do Convênio 2473/2003, restando imprestável a parcela executada, seja por ter ficado a obra inacabada, seja porque os serviços executados não foram suficientes para obter o atingimento dos objetivos acordados."
O responsável foi citado nos endereços constantes da base de dados custodiadas pelo TCU, para que apresentasse alegações de defesa e/ou recolhesse aos cofres públicos os valores mencionados no relatório que antecede este voto, em razão da não comprovação da boa e regular utilização dos recursos federais recebidos (peças 91 e 92) .
Mesmo assim, embora citado de forma regular e válida, o ex-gestor permaneceu silente, apesar da ciência das irregularidades que lhe foram imputadas. Dessa forma, ficou caracterizada sua revelia, nos termos do art. 12, § 3º, da Lei nº 8.443/1992, cabendo, assim, dar prosseguimento ao processo.
A unidade técnica, em posicionamento uniforme (peças 99 a 101) , propõe o julgamento pela irregularidade de suas contas, com a condenação pelo pagamento do débito no valor apurado, sem a aplicação de multa, por entender que já está prescrita a pretensão punitiva.
O Ministério Público junto ao TCU concorda com o entendimento da Secretaria de Controle Externo de Tomada de Contas Especial - SecexTCE (peça 101) . No entanto, discorda com relação à prescrição da pretensão punitiva, uma vez que entende que esta não ocorreu, de maneira a propor, além da imputação de débito, a aplicação da multa prevista no art. 57 da Lei 8.443/1992.
Feito breve resumo do processo, passo a decidir.
No que se refere à divergência entre a unidade técnica e o MP/TCU a respeito da prescrição da pretensão punitiva, com as devidas vênias à SecexTCE, concordo com o entendimento do douto Parquet, com uma pequena correção, conforme abaixo. 
Este Tribunal pacificou a jurisprudência referente à prescrição da pretensão punitiva no âmbito do Acórdão 1441/2016-TCU-Plenário, a qual prevê que, para os fatos tidos como irregulares que ocorrerem na vigência do novo Código Civil, que entrou em vigor em 11/1/2003, a prescrição da pretensão punitiva do TCU subordina-se ao prazo geral de prescrição disposto naquele dispositivo legal (dez anos) , contado a partir da data da ocorrência da irregularidade e interrompido pelo ato que ordenar a citação, a audiência ou a oitiva da parte.
A unidade técnica utilizou como data para o cálculo do prazo da prescrição punitiva o dia da ocorrência das irregularidades, considerando a data de 25/8/2005 (peça 99) . Já o MP/TCU considerou como data inicial de contagem desse prazo o dia do término da vigência do convênio - 15/1/2015 (peça 102) .
No entanto, a jurisprudência pacífica deste Tribunal é no sentido de que: "Nos casos de não comprovação da regular aplicação de recursos repassados mediante convênios ou instrumentos similares, a data limite para entrega da prestação de contas final ou a data da efetiva entrega antecipada assinala o marco inicial da contagem do prazo de prescrição da pretensão punitiva do TCU" (v.g. Acórdão 1470/2020-TCU-Segunda Câmara, de relatoria da Ministra Ana Arraes, e 2.096/2021-Plenário, de relatoria do Ministro Jorge Oliveira) . (Grifo nosso) 
No caso deste processo, o prazo final para prestação de contas dos recursos repassados ocorreu em 16/3/2015. Pela aplicação da jurisprudência desta Corte, a prescrição da pretensão punitiva ocorreria em 16/3/2025 e o responsável foi instado a se manifestar com relação a respeito das irregularidades a ele imputadas em 19/8/2021 e 14/9/2021, conforme ofícios de citação às peças 93 e 94.
Dessa forma, apesar de discordar da data utilizada para o cálculo pelo douto Parquet, consinto com a sua conclusão, visto que, mesmo utilizando esse outro termo inicial, ficou demonstrada a não ocorrência da prescrição da pretensão punitiva, de maneira que é cabível a aplicação de multa ao responsável.
No mérito, acolho o encaminhamento da unidade técnica, com a correção sugerida pelo douto Parquet, cujos fundamentos incorporo às minhas razões de decidir, sem prejuízo dos breves comentários a seguir.
Verifico da instrução técnica que as irregularidades estão adequadamente consubstanciadas e representam substrato factual para o julgamento das contas da responsável, porquanto não logrou comprovar a boa e regular aplicação dos recursos repassados pelo Ministério do Turismo.
Igualmente, concordo com a unidade técnica quando atribui responsabilidade ao senhor Raimundo Nogueira Monteiro dos Santos, uma vez que o responsável arrecadou e geriu os recursos públicos federais, sem que tenha apresentado documentação apta a demonstrar a boa e regular aplicação dos recursos repassados, conforme adequadamente detalhado pelo exame técnico e ratificado pelo Ministério Público junto ao TCU.
Com efeito, a instrução técnica consignou os elementos necessários para caracterizar as condutas dos responsáveis, o nexo de causalidade entre as condutas e as irregularidades geradoras do dano, conforme resumido na peça instrutiva e reproduzido no relatório que antecede este voto. 
Além disso, o valor do dano foi adequadamente quantificado, especificados os correspondentes valores nominais e as datas de ocorrência, nos termos da legislação de regência, conforme expresso na instrução técnica que orientou as citações dos responsáveis (peça 88) , bem como na instrução de mérito, reproduzida no relatório que antecede este voto.
Concordo, também, com o exame técnico, quando propõe, com a concordância do Ministério Público junto ao TCU que, diante da revelia dos responsáveis, e inexistindo nos autos elementos que permitam concluir pela ocorrência de boa-fé ou de outros excludentes de culpabilidade em suas condutas, as suas contas sejam julgadas irregulares e que eles sejam condenados em débito, além de aplicação da multa prevista no art. 57 da Lei 8.443/1992.
	Ante todo o exposto, voto no sentido de que o Tribunal acolha a minuta de acórdão que ora submeto ao Colegiado.
TCU, Sala das Sessões, em 7 de junho de 2022.
Ministro JOÃO AUGUSTO RIBEIRO NARDES 
Relator